【裁判字號】    96,訴,900
【裁判日期】    970314
【裁判案由】    返還不當得利
【裁判全文】
臺灣彰化地方法院民事判決  96年度訴字第900號
原    告  乙○○
被    告  丁○○
上列當事人間請求返還不當得利等事件，本院於民國97年2月27
日言詞辯論終結，茲判決如下：
    主      文
原告之訴駁回。
訴訟費用新台幣壹萬肆仟玖佰伍拾玖元由原告負擔。
    事實及理由
一、原告主張：
  (一)兩造原為夫妻關係，嗣經法院裁判離婚確定，已於民國96年
    2 月2日向戶政機關辦理離婚登記。
  (二)原告於89年9月25日因搭乘其友人即訴外人甲○○所駕駛車
    牌號碼AP-2420號自用小客車，在途中發生車禍，致原告因
    此受有頭部外傷合併蜘蛛網膜下出血與腦腫漲、右側髖臼骨
    骨折等傷害。嗣經鑑定為第二級殘廢後，始由甲○○所投保
    即訴外人明台產物保險股份有限公司（以下簡稱明台保險公
    司）於90年12月6日將強制汽車責任保險金新台幣（下同）
    1,208,258元（以下簡稱系爭保險金）匯入原告所申請田中
    三潭郵局第0000000號帳戶（以下簡稱系爭帳戶）。
  (三)原告於車禍受傷期間，除腦部受創無法言語外，更因骨折而
    無法下床走動，故不知有系爭保險金理賠情形。被告當時竟
    利用身為原告配偶之身分，暗地完成系爭保險金理賠申請事
    宜，並系爭保險金撥入系爭帳戶後，隨即全數盜領一空。
  (四)原告嗣後身體逐漸康復，除向明台保險公司查詢理賠情形外
    ，並於95年6月29日向郵局查詢系爭帳戶自89年9月25日起至
    91年5月7日截止之交易資料後，始查覺被告分別於89年12月
    20日盜領20,000元、於90年3月21日盜領15,000元、於90年6
    月14日盜領15,000元、於90年7月24日盜領25,000元、於90
    年7月31日盜領15,000元、於90年9月5日盜領10,000元、於
    90年12月6日盜領355,000元、於91年1月10日盜領946,813
    元及2,241元，其盜領金額合計1,404,054元。
  (五)原告先前從事賣魚工作，1星期做11次，月入4萬元。兩造有
    2個小孩，1個念高三，1個念高一。
  (六)原告車禍受傷後住院2個月，出院返家後大約於90年11月或
    12月間甦醒。原告車禍昏迷期間，係由被告及印尼籍看護工
    負責照料。
  (七)原告未授權被告自系爭帳戶提款，以支應家庭生活開銷。兩
    造先前每月含雜支、房租等開銷約2萬3千元。
  (八)被告未經原告同意，擅自盜領系爭帳戶存款，核屬侵權行為
    ，亦屬不當得利，爰依民法第184條第1項、第179條等規定
    ，即侵權行為損害賠償及不當得利等法律關係，請求被告應
    給付原告1,404,054元，及自起訴狀繕本送達被告之翌日起
    至清償日止，按年息百分之5計算之利息等語。
二、被告辯稱：
  (一)被告否認有何侵權行為，縱有侵權行為，已罹於2年消滅時
    效，原告不得再請求被告損害賠償。
  (二)原告就被告盜領存款之事實，應負舉證責任。單憑原告所提
    郵局客戶歷史交易清單，尚不能證明被告有盜領原告存款。
    實際上，被告於提領存款前已徵得原告同意，印章及存摺亦
    由原告所交付。
  (三)原告於90年12月6日即系爭保險金撥款時，距離車禍發生已
    逾14個月，其意識狀態與常人無異，並知悉系爭保險金撥款
    事實。原告要求被告提領系爭帳戶存款，乃因被告先前已代
    墊原告醫療費用、雇請外籍看護工費用、家庭生活開支、子
    女扶養及教育費用等，加上被告嗣後仍繼續支出家庭生活費
    用。由此可見，被告並無盜領情事。
  (四)從該郵局客戶歷史交易清單顯示，原告於95年6月29日申請
    查詢，設定查詢日期係自89年9月25日起至91年5月7日截止
    ，足證原告早於91年5月7日以前，已知悉被告提領系爭帳戶
    存款。否則原告如不知何時提領，其設定查詢時間應為89年
    9月25日起至95年6月29日截止，始稱合理。果爾，原告於91
    年間即已知悉被告提領系爭帳戶存款，果真有盜領情事，豈
    有5年間不聞不問之理？又豈有於事隔5年即兩造離婚後，延
    至96年間始提起本件訴訟？再者，果真有盜領情形？被告於
    90年12月6日撥款時理應全數盜領一空，毋庸延至91年1月10
    日始提領？凡此，足徵原告主張系爭帳戶存款遭被告盜領乙
    節，要難採信。
  (五)由於明台保險公司先前曾拒絕給付系爭保險金，經原告友人
    丙○○知悉後，表示可為原告代辦，但辦成後必須給付百分
    之30代辦費用。是以，被告於90年12月6日即系爭保險金撥
    款當日，隨即提領355,000元交予丙○○。此情，亦經證人
    丙○○到場證述明確。
  (六)被告固於89年12月20日領出20,000元、於90年3月21日領出
    15,000元、於90年6月14日領出15,000元、於90年7月24日領
    出25,000元、於90年7月31日領出15,000元、於90年9月5日
    領出10,000元、於91年1月10日領出946, 813元及2,241元。
    惟被告所提領前開存款，係作為支付原告醫療費用、雇請外
    籍看護工費用、家庭生活開支、子女扶養及教育費用等。原
    告自89年9月25日車禍受傷起，迄90年12月6日系爭保險金撥
    款為止，逾14個月。原告於此段期間毫無收入，全部費用均
    由被告代墊。加以原告於90年12月6日以前仍無工作能力，
    直至96年2月2日兩造離婚為止，長達5年多期間，家庭子女
    生活開銷仍由被告先行負擔。按聘請外籍看護工照顧原告，
    合計20個月，共支381,060元，此有證明書可稽。兩造離婚
    前租屋居住，月租金12,000元。再者，4口家庭生活開銷，
    衡情每月至少2萬元以上，加上子女補習教育費用，系爭保
    險金根本不夠支付。準此各情，被告提領系爭帳戶存款，自
    非無法律上之原因而受利益，核與不當得利之構成要件不合
    。
  (七)原告車禍受傷後均由被告負責照料。當時因原告沒有申辦存
    摺，始由被告代為申辦系爭帳戶，如此始能領取系爭保險金
    。兩造離婚前家庭每月開銷約3萬元。因原告身材壯碩，所
    以需要外傭與被告2人合力，始能勝任照料工作。被告領取
    系爭保險金後，均用於家庭生活費用。至於嘉義市○○街房
    地，未用到原告任何金錢，購買資金來源頭期款120萬係由
    被告母親出資，其餘200萬元由被告以該房地向玉山銀行貸
    款繳納，完全與系爭帳戶存款無關。
  (八)從而，原告本於侵權行為損害賠償及不當得利等法律關係，
    請求被告應給付原告1,404,054元，及法定遲延利息，即屬
    無據，故請求駁回原告之訴等語。
三、兩造不爭執事項：
  (一)兩造原為夫妻關係，嗣經法院裁判離婚確定，已於96年2月2
    日向戶政機關辦理離婚登記。
  (二)原告於89年9月25日因搭乘其友人甲○○所駕駛車牌號碼AP-
    2420號自用小客車，在途中發生車禍，致原告因此受有頭部
    外傷合併蜘蛛網膜下出血與腦腫漲、右側髖臼骨骨折等傷害
    。嗣經鑑定為第二級殘廢後，由甲○○所投保之明台保險公
    司於90年12月6日將系爭保險金匯入系爭帳戶。
  (三)原告曾於95年6月29日向郵局查詢系爭帳戶之交易資料。
  (四)被告先後於下述時間分別自系爭帳戶提領下述金額：
    於89年12月20日提領20,000元、於90年3月21日提領15,000
    元、於90年6月14日提領15,000元、於90年7月24日提領25,0
    00元、於90年7月31日提領15,000元、於90年9月5日提領10,
    000元、於90年12月6日提領355,000元、於91年1月10日提領
    946,813元及2,241元，提領金額合計1,404,054元。
  (五)兩造於婚姻存續中未約定夫妻財產制。
  (六)兩造婚後共生育2名未成年子女，先前同住在彰化縣田中鎮
    。被告嗣後偕同2名未成年子女於91年8月間遷往嘉義市居住
    。
四、原告主張被告於前揭時間自系爭帳戶提領1,404,054元等情
    ，業據原告提出田中三潭郵局客戶歷史交易清單為證，復經
    本院向臺灣郵政股份有限公司彰化郵局查詢無訛，此有該郵
    局96年10月16日彰營字第0960101714號函檢送客戶歷史交易
    清單附卷可參，且為被告所不爭執，自堪信原告此部分之主
    張為真實。是以，本件最主要之爭點所在，乃在於被告提領
    1,404,054元，是否為侵權行為？被告提領前開款項，有無
    法律上之原因？亦即是否為不當得利？
五、按聯合財產制為我國91年6月26日修法前之通常夫妻法定財
    產制，依修法前民法第1026條規定，家庭生活費用由夫先負
    擔；夫無支付能力時，始由妻就其全部財產負擔。我國民法
    如此規定，在於夫為聯合財產之管理、使用及收益之人；而
    聯合財產包括妻之聯合財產在內。有鑑於此，夫先負擔家庭
    生活費用，但夫無支付能力時，由妻以其全部財產（原有財
    產與特有財產）負擔家庭生活費，以符合夫妻互負扶養義務
    之婚姻生活本質。即使妻有民法第1001條不履行同居義務之
    正當理由時，未改用分別財產制前，仍由夫負擔妻之生活費
    用。次按「家庭生活費用，除法律或契約另有約定外，由夫
    妻各依其經濟能力、家事勞動或其他情事分擔之。」，91年
    6月26日修正公布民法第1003條之1第1項定有明文。經查：
    自89年9月25日即原告車禍受傷時起至91年6月間即民法第10
    26條修正公布前合計21個月；其間，被告為原告支出外籍看
    護工戊○○○○○（己○）之費用為342,954元（計算式：381,06
    0÷20×18＝342,954），支付丙○○之代辦系爭保險金手續
    費用為355,000元等情，業據被告提出力綦開發國際有限公
    司出具之證明書影本為證，復據證人丙○○於本院審理時證
    述明確，並有證人丙○○所提彰化基督教醫院診斷書影本、
    汽機車保險殘廢診斷書影本附卷可資佐證。是以，原告空言
    否認被告已支出該等看護工及代辦費用各情，核與事實不符
    ，不足採信。換言之，被告辯稱其為原告支付前述看護工費
    用及代辦費用各情，堪信為實在。又查：參酌我國歷年最低
    生活費一覽表可知，台灣省89年、90年、91年每人每月最低
    生活費各為7,598元、8,276元、8,433元，依此標準計算兩
    造原1家4口於前述21個月最低生活費合計690,816元（計算
    式：(7,598×4×3)＋ (8,276×4×12 )＋ (8,433×4×6)
    ＝690,816）。復查：參酌前開我國歷年最低生活費一覽表
    可知，台灣省92年、93年、94年、95年、96年每人每月最低
    生活費各為8,426元、8,529元、8,770元、9,210元、9,509
    元，依此標準再計算兩造原1家4口自91年6月民法修正以後
    至96年2月兩造離婚為止，至少55個月，原告應分擔最低生
    活費合計958,654元（計算式：〈 (8,433×4×6)＋ (8,426
    ×4×12)＋ (8,529×4×12)＋ (8,770×4×12)＋ (9,210
    ×4×12)＋ (9,509×4×1)〉÷2＝958,654）。準此各情，
    被告固有自系爭帳戶提領1,404,054元，但經扣除原告依前
    開規定，應支出上述各項家庭生活費用342,954元、355,000
    元、690,816元、958,654元後，已成負數（計算式：1,404,
    054－342,9 54－355,000－690,816－958,654＝-943,370）
    。由此可見，被告辯稱其提領1,404,054元，全部用於家庭
    生活費用，尚不足夠等語，即非無據，堪予採信。
六、按「夫妻於日常家務，互為代理人。」，民法第1003條定有
    明文。被告於兩造婚姻存續中，為支出家庭生活費用，因而
    自系爭帳戶提領1,404,054元，核屬前揭規定夫妻日常家務
    代理權之正當行使，原告主張被告提領行為，屬於侵權行為
    ，或不當得利，洵屬無據，要難採認。換言之，被告辯稱其
    無侵權行為，亦無不當得利，即非無據，堪予採認。
七、從而，原告本於侵權行為損害賠償及不當得利等法律關係，
    請求被告應給付原告1,404,054元，及自起訴狀繕本送達被
    告之翌日起至清償日止，按年息百分之5計算之利息，為無
    理由，應予駁回。
八、兩造其餘攻擊防禦方法及舉證，經審酌後於判決結果不生影
    響，自毋庸一一論列，附此敘明。
九、訴訟費用負擔之依據：民事訴訟法第78條。
中    華    民    國    97    年     3    月    14    日
                  民事第一庭法  官  陳正禧
上正本係照原本作成。
如對本判決上訴，應於收受送達後20日內向本院提出上訴。
中    華    民    國    97    年     3    月    17    日
                             書記官  蕭美鈴

司法院資訊處製作；財團法人民間司法改革基金會備份。
